【裁判字號】    94,上更(一),627
【裁判日期】    950328
【裁判案由】    偽造文書等
【裁判全文】
臺灣高等法院刑事判決                94年度上更(一)字第627號
上  訴  人  台灣板橋地方法院檢察署檢察官
上  訴  人
即  被  告  乙○○
            丙○○
共      同
選任辯護人  謝天仁律師
            吳佩玲律師
上列上訴人因被告等偽造文書等案件，不服台灣板橋地方法院91
年度訴字第181號，中華民國91年5月7日第一審判決（起訴案號
：台灣板橋地方法院檢察署90年度偵字第15781號；併辦案號：
同署92年度偵字第2995號、第6247號、第21811號、94年度偵字
第323號）提起上訴，經判決後，由最高法院發回更審，本院判
決如下：
    主  文
原判決撤銷。
乙○○、丙○○共同連續行使偽造私文書，足以生損害於他人，
各處有期徒刑伍月，如易科罰金，均以佰元折算壹日。
    事  實
一、乙○○與丙○○係夫妻。乙○○之母親陳許尾於民國89年3
    月12日死亡，已喪失權利能力，其法定繼承人為乙○○及其
    弟甲○○、姊姊陳明月、陳鳳英（日本名梁智英）等四人
    ；乙○○、陳明月、陳鳳英嗣於89年5月間拋棄繼承，而由
    甲○○單獨繼承，該拋棄繼承案於89年7月4日經台灣板橋地
    方法院准予備查。乙○○、丙○○不得擅用其亡母之印章提
    取在銀行之存款。惟丙○○基於概括之犯意，為支付與陳許
    尾生前共同居住房屋水電費用，於89年4月8日，盜用陳許尾
    印章，蓋於取款憑條上填寫金額，偽造該私文書，持以行使
    交付台北國際商業銀行永和分行（下稱台北銀行），提領新
    台幣（下同）7,710元（如附表編號１所示），足生損害於
    甲○○及台北銀行。又乙○○及丙○○為支付陳許尾之喪葬
    費用，基於共同及概括犯意聯絡（丙○○承前同一概括犯意
    ），推由丙○○於89年5月10日、89年5月20日、89年10月17
    日連續三次，由丙○○盜用陳許尾之印章，蓋於活期儲蓄取
    款憑條上填寫金額，偽造該私文書，持以行使，交付世華聯
    合商業銀行永和分行（現更名為國泰世華銀行，下稱世華銀
    行），提領20,000元、684,000元、45,380元（如附表編號
    ２、３、４所示），均足以生損害於甲○○及世華銀行。丙○○將三次提領之存款共70萬4千元匯交乙○○，用以支付
    陳許尾之喪葬費用。
二、案經甲○○訴請臺灣板橋地方法院檢察署檢察官偵查起訴及
    移送法院併案審理。
    理  由
一、訊據被告乙○○、丙○○矢口否認有偽造私文書之犯行，均
    辯稱：甲○○同意以世華銀行存款支付亡母陳許尾之喪葬費
    用，並指示丙○○前往銀行提領，並不足生損害於他人云云
    。乙○○另辯稱：其妻丙○○提領存款，事先並不知情，直
    到丙○○將款項匯入其帳戶內，始得知上情，並未參與偽造
    文書之行為云云。丙○○另辯稱：附表編號１之提款，本係
    我用陳許尾名字存款，有權提領云云。
二、然查：
（一）陳許尾於89年3月12日死亡，乙○○與陳明月、陳鳳英均
      拋棄繼承，被告丙○○擅用陳許尾印章，蓋於取款憑條，
      四次提領如附表編號１、２、３、４所示陳許尾存款事實
      ，為被告乙○○、丙○○所坦承，並有繼承權拋棄書、台
      灣板橋地方法院89年7月4日板院通民誼繼字第351號准予
      乙○○等人拋棄繼承備查函、世華銀行永和分行90年11月
      15 日世永和字第0096號函所附取款憑條影本、94年11
      月18 日 (94)國世永和字第0280號函所附取款憑條影本、
      台北銀行95年2月14日北商銀永和 (095)字第00007號函所
      附取款憑條影本在卷可稽。
（二）被告乙○○於90年10月15日檢察官訊問時陳稱：「當初母
      親過世，有約定分工，我負責喪葬部分‧‧‧錢是我太太
      去領的，再拿給我去付喪葬費」（見90年度偵字第15781
      號卷第14頁背面）；復於91年4月23日於原審審理時供稱
      ：「我事先知道丙○○會去領這筆錢，因為我們事先講好
      ，由甲○○繼承，由我辦理喪事」（見原審卷第89頁），
      顯見被告乙○○與丙○○間對於附表編號２、３、４所示
      提領之存款，推由丙○○提領，交由乙○○使用，事先有
      所謀議。被告乙○○雖提出蘭雅國中差勤紀錄表，證明89
      年5月10日及20日均在學校上課。惟被告乙○○係事先與
      丙○○謀議後，推由丙○○至世華銀行永和分行辦理提領
      存款，故上開差勤紀錄表不足證明被告乙○○未參與犯罪
      。
（三）告訴人甲○○於偵審中始否認有同意被告乙○○、丙○○
      提領陳許尾之存款。而證人即被告乙○○之姊陳明月於原
      審證稱：兄弟姊妹間並未協議如何支付陳許尾之喪葬費用
      ，從未聽過甲○○表示同意乙○○使用上開存款支付喪葬
      費用等語（見原審卷第43頁）。至被告乙○○及丙○○另
      辯稱：陳許尾另於板信商業銀行永和分行（改制前為板橋
      信用合作社，以下稱板信銀行）有一筆50萬元之定期存款
      ，陳許尾死亡後，由甲○○指示丙○○前往辦理解約提領
      手續，因丙○○並非陳許尾之繼承人，銀行拒絕，丙○○
      轉述後，甲○○即至該分行就丙○○原填寫之定期存款解
      約相關文件，將該筆定期存款提領完畢，足證甲○○應有
      同意其提領存款云云。惟告訴人甲○○已陳明係辦理單獨
      繼承之法定程序完成後，丙○○始將板信銀行定期存款資
      料交付，前往辦理解約提領手續等情在卷。而告訴人甲○○係於89年7月20日前往板信銀行辦理解約手續，並提出
      有繼承存款申請書、法院准予被告乙○○等人拋棄繼承備
      查函、定期存單相關資料，有板信銀行91年3月26日板信
      永和字第045號函及附件在卷可考。且板信銀行存款，係
      被告丙○○辦理50萬元定期存款解約未成後，才交付相關
      資料予告訴人甲○○辦理解約手續，故縱使告訴人甲○○
      曾於89年7月20日指示丙○○前往辦理定存解約提領手續
      ，並不能認被告甲○○、丙○○另外提領台北銀行、世華
      銀行之存款，有經甲○○之同意。
（四）至告訴人甲○○曾於90年2月間聲請臺北縣永和市調解委
      員會，就其與被告乙○○間繼承遺產糾紛進行調解，其後
      於90年8月間始具狀告訴被告涉犯偽造私文書罪嫌，離被
      告等犯罪已一年餘。惟告訴人甲○○已陳明：因顧念與乙○○間之兄弟情感，始未於被告等犯罪後立即提出刑事告
      訴，亦與情理相符。不能以告訴人未立即提出告訴，即指
      其爭產不成，挾怨報復。
（五）按刑法第210條偽造私文書罪之構成要件，足生損害於公
      眾或他人，以有損害之虞為已足，不以實際發生損害為要
      件（最高法院43年台上字第387號判例意旨參照）。又人
      之權利能力，始於出生，終於死亡。人死亡後自不可能自
      行或授權他人以其名義向銀行提領其存款，此時應由繼承
      人依相關規定填具繼承存款申請書並檢附證明文件始得提
      領其繼承之遺產。本件被告乙○○之母陳許尾於89年3月1
      2日死亡後，被告丙○○提領如附表編號１台北銀行陳許
      尾之存款及被告等商議由丙○○出面提領如附表編號１、
      ２、３陳許尾之世華銀行之存款時，並非以繼承人之身分
      提領，而係逕以陳許尾之名義填寫取款憑條提領，當時被
      告乙○○非單一之繼承人，其後又已拋棄繼承，則其等所
      為，自足生損害於台北銀行、世華銀行及繼承人甲○○（
      見最高法院94年度台上字第5078號判決即本次發回判決要
      旨）。
（六）綜上所述，被告乙○○、丙○○所辯，為卸責之詞，不足
      採信；本案事證明確，被告二人之犯行，均堪認定，應予
      依法論科。
三、被告乙○○、丙○○未經陳許尾之繼承人甲○○之同意，即
    擅自偽造陳許尾名義之取款憑條，持交台北銀行、世華銀行
    提領存款，縱使被告二人提領該活期存款之目的在於支付陳
    許尾之喪葬費用或生前居住支出之水電等費用，惟喪葬費用
    、水電費用如何支應？應提領多少數額之款項？應由何人前
    往提領？均攸關甲○○之繼承權益，且隱瞞陳許尾已死亡之
    事實，未依申請繼承存款之正常程序辦理提領手續，亦損及
    台北銀行、世華銀行對於客戶存款之管理。核被告乙○○、
    丙○○所為，均係犯刑法第210條、第216條之行使偽造私文
    書罪。附表編號１之犯行，係被告丙○○一人所為；被告乙○○、丙○○間就附表編號２、３、４所示之犯行，有犯意
    之聯絡推由丙○○為之，均為共同正犯。被告等盜用陳許尾
    之印章，蓋印文於取款憑條上，為偽造私文書之階段行為，
    偽造私文書之低度行為，復為行使偽造私文書之高度行為所
    吸收，均不另論罪。被告丙○○先後四次犯行，被告乙○○
    先後三次犯行，時間緊接，方法相同，且犯犯罪構成要件相
    同之罪名，顯係基於概括之犯意反覆為之，應依連續犯之規
    定論以一罪，並加重其刑。公訴人對附表編號１、４之犯行
    ，雖漏未起訴，但與已起訴有罪之部分，有連續犯裁判上一
    罪關係，為起訴效力所及，本院自應一併審判。
四、公訴意旨另以：被告乙○○、丙○○基於詐欺之犯意聯絡，
    共同意圖為自己不法所有，以偽造陳許尾名義取款憑條之方
    法，使世華銀行承辦人員陷於錯誤，依取款憑條所示，先後
    交付附表編號３、４所示存款20,000萬元及684,000元，因
    認被告乙○○、丙○○另涉有刑法第339條第1項詐欺取財罪
    嫌。惟按刑法第339條詐欺罪之成立，以意圖為自己或第三
    人不法所有，以詐術使人將本人或第三人之物交付為要件。
    訊據被告乙○○、丙○○均堅決否認有詐欺取財之犯意，辯
    稱：提領之活期存款係用以支付陳許尾之喪葬費用，並無不
    法所有之意圖等語。查證人陳明月於原審法院審理時證稱：
    關於陳許尾之喪葬費用如何支付，兄弟姊妹間雖無協議存在
    ，惟理應由陳許尾遺留之存款支付等語（見原審卷第43頁）
    。而一般社會習俗，往生者喪葬費用，多先由其遺產優先支
    付，而告訴人甲○○於90年11月20日檢察官訊問時也稱：「
    喪葬費乙○○多支付18到20萬元」等語。而被告確有支付陳
    許尾之喪葬費用，亦有恆安禮儀有限公司收受被告乙○○支
    付陳許尾喪葬費用323,650元之收據影本附卷可佐。被告等
    此部分所辯，尚屬有徵。雖被告等所提出之喪葬費用支出明
    細與所提領之存款之數額並不符合，惟被告等辯稱係因部分
    喪葬費用未能取得收據，且因本案發生訴訟，尚未結算等語
    。核被告等所提領之存款縱有節餘，亦屬應否歸還繼承人甲○○之民事債務問題，被告等提領之初，目的既在支付喪葬
    費用，嗣後再與甲○○結算，既無不法所有之意圖，自與詐
    欺取財罪之構成要件不合。且被告等表示，所有無單據及未
    結算部分，均願自行承擔，且將所收奠儀部分，全部交付甲○○，並開立銀行為發票人之支票給告訴人甲○○，惟甲○○要求將被告乙○○名義之房屋一併清算（此部分另由民事
    案件審理）拒不接受。此部分尚不能證明被告二人犯罪，惟
    因公訴意旨認與前揭論罪科刑部分，有牽連犯之裁判上一罪
    關係，爰不另為無罪之諭知。至被告丙○○提領附表編號１
    之存款，辯稱為其所有，支付水電費用。雖查無證據足以證
    明為其所存入，但其婆婆陳許尾生前與乙○○、丙○○同財
    共居，受其扶養，生活上支出水電費等，亦無由一一細分計
    算應由何人負擔。陳許尾於3月份死亡，丙○○4月份提領支
    付陳許尾生前共居支出之費用，亦難認有不法所有之意圖，
    不構成詐欺，因此部分公訴人並未起訴，自無需另為判決，
    附此說明。
五、原審對被告為有罪科刑之判決，固非無見。惟查：被告另有
    連續偽造如附表編號１、４所示之犯行，原審漏未一併審判
    ，尚有未合。公訴人依據告訴人之聲請上訴意旨，認被告等
    有不法所有之意圖詐領或侵占存款，且原審量刑過輕，就原
    審適法範圍裁量權之行為為爭執，被告等上訴意旨，仍執前
    詞，否認偽造文書，雖均不足採，惟原判決既有可議，自應
    由本院將之撤銷改判。爰審酌被告乙○○、丙○○之犯罪目
    的、手段、所生危害及犯後態度等一切情狀，量處如主文第
    2 項所示之刑。又被告二人行為後，刑法第41條業於90年1
    月4日修正公布施行，第1項規定「犯最重本刑為5年以下有
    期徒刑以下之刑之罪，而受6月以下有期徒刑或拘役之宣告
    ，因身體、教育、職業、家庭之關係或其他正當事由，執行
    顯有困難者，得以1元以上3元以下折算1日，易科罰金。」
    較舊法限於犯最重本刑為3年以下有期徒刑之罪，始得易科
    罰金，有利於被告，依刑法第2條第1項前段之規定，自應適
    用裁判時之刑法第41條第1項前段規定，諭知易科罰金之折
    算標準。又被告等偽造之取款憑條，既經交付台北銀行、世
    華銀行，非屬被告所有，其上盜蓋之印文為真正，均不得宣
    告沒收，附此敘明。
六、台灣板橋地方法院92年度偵字第2995號、第6247號、第2181
    1號、94年度偵字第323號併辦意旨略以：被告等另冒名變賣
    其母親陳許尾之股票，轉變為上開世華銀行之存款加以侵占
    ；又將其父母生前以乙○○名義購買之台北市○○○路○段
    84 號14樓之1房屋及租金加以侵占，認被告等涉犯刑法侵占
    、偽造文書等罪嫌。惟本件被告等係以電話口頭委託證券公
    司人員出售陳許尾股票，將之存入世華銀行作陳許尾之喪葬
    費用，經查並無另以偽造文書方式為之。且出售股票之款項
    ，即以陳許尾名義直接轉帳存入其世華銀行帳戶（即上開如
    附表編號２、３、４所示世華銀行帳戶存款）並未侵占。其
    後冒名提領，業經本院為有罪判決。至被告是否另外侵占不
    動產及租金，因所訴侵占犯行與本案偽造文書部分並無牽連
    犯裁判上一罪關係，本院自無從就未經起訴部分為判決，應
    退請檢察官依法處理。
七、據上論斷，應依刑事訴訟法第369條第1項前段、第364條、
    第299條第1項前段，刑法第28條、第56條、第216條、第210
    條、第2條第1項前段、第41條第1項前段，罰金罰鍰提高標
    準條例第2條，判決如主文。
本案經檢察官郭啟東到庭執行職務。
中    華    民    國    95    年    3     月    28     日
                  臺灣高等法院刑事第十六庭
                              審判長法  官  葉騰瑞
                                    法  官  黃俊明
                                    法  官  趙功恆
以上正本證明與原本無異。
如不服本判決，應於收受送達後十日內向本院提出上訴書狀，其
未敘述上訴之理由者並得於提起上訴後十日內向本院補提理由書
（均須按他造當事人之人數附繕本）。
                                    書記官  孫佩琳
中    華    民    國    95    年    3     月    28    日
附錄本案論罪科刑法條全文：
刑法第210條
偽造、變造私文書，足以生損害於公眾或他人者，處5年以下有
期徒刑。
刑法第216條
行使第210條至第215條之文書者，依偽造、變造文書或登載不實
事項或使登載不實事項之規定處斷。
附表：
┌─┬──────┬────┬─────┬─────┬─────┐
│編│時間        │提款銀行│ 金額     │方式      │備考      │
│號│            │        │(新台幣)  │          │          │
├─┼──────┼────┼─────┼─────┼─────┤
│１│89年4月8日  │台北銀行│7,710元   │在取款憑條│取款憑條影│
│  │            │國際商業│          │上盜蓋陳許│本存本院更│
│  │            │銀行永和│          │尾印文4枚 │ (一)審卷內 │
│  │            │分行    │          │          │          │
│  │            │        │          │          │          │
├─┼──────┼────┼─────┼─────┼─────┤
│２│89年5月10日 │世華商業│20,000元  │在活期儲蓄│取款憑條影│
│  │            │銀行（現│          │存款取款憑│本存90年度│
│  │            │更名為國│          │條上盜蓋陳│偵字15781 │
│  │            │泰世華銀│          │許尾印文1 │號卷內第23│
│  │            │行）永和│          │枚        │-2頁      │
│  │            │分行    │          │          │          │
│  │            │        │          │          │          │
├─┼──────┼────┼─────┼─────┼─────┤
│３│89年5月20日 │同上    │684,000元 │同上      │取款憑條影│
│  │            │        │          │          │本存上開卷│
│  │            │        │          │          │內第23-1頁│
├─┼──────┼────┼─────┼─────┼─────┤
│４│89年10月17日│同上    │45,380元  │在活期儲蓄│取款憑條影│
│  │            │        │          │存款取款憑│本存本院更│
│  │            │        │          │條上盜蓋陳│(一)審卷內  │
│  │            │        │          │許尾印文2 │          │
│  │            │        │          │枚        │          │
└─┴──────┴────┴─────┴─────┴─────┘


司法院資訊處製作；財團法人民間司法改革基金會備份。
